【裁判字號】    96,訴,1161
【裁判日期】    980626
【裁判案由】    給付服務費
【裁判全文】
臺灣臺北地方法院民事判決              96年度訴字第1161號
原      告  大陸通商專業事務所
法定代理人  乙○○
訴訟代理人  丁○○○
被      告  甲○○
                        國英園.
訴訟代理人  胡盈州律師
            陳麗芬律師
上列當事人間請求給付服務費事件，本院於民國98年6月11日言
詞辯論終結，判決如下：
    主  文
被告應給付原告新臺幣陸拾捌萬肆仟陸佰元，及自民國九十三年
十二月十一日起至清償日止，按週年利率百分之五計算之利息。
訴訟費用由被告負擔。
本判決於原告以新臺幣貳拾貳萬捌仟貳佰元供擔保後，得假執行
。但被告以新臺幣陸拾捌萬肆仟陸佰元為原告預供擔保後，得免
為假執行。
    事  實
一、按非法人之團體，設有代表人或管理人者，有當事人能力，
    民事訴訟法第40條第3項定有明文。又合夥組織如設有管理
    人或代表人對外代表團體，且有一定之名稱及事務所或營業
    所，並有一定之目的及獨立之財產者，性質上即屬非法人團
    體而有當事人能力（最高法院41年台上字第1040號判例參照
    ）。原告為一合夥組織，除以乙○○為代表人、對外代表該
    事務所外，並有一定名稱、事務所及一定之目的、獨立之財
    產，有合夥契約書、原告96年度執行業務所得損益計算表等
    件在卷可稽，揆諸上揭說明，原告應有當事人能力，並以乙
    ○○為代表人，合先敘明。
二、原告主張：伊為一合夥事業，於民國93年2月起陸續受被告
    委託，或以英屬維京群島蓋內蒂克瓦爾有限公司名義，或以
    被告名義，向臺灣、美國、日本、中國大陸、德國與法國為
    被告處理有關專利案件共28件。伊受託辦理被告28件專利案
    件均處理完畢，並已先行代墊所須之規費及國外代理人費用
    ，被告自應給付伊先行代墊之規費計新臺幣（下同）730,90
    0元及國外代理人費用與伊之服務費253,700元，共計984,60
    0元。經伊屢次催討，被告均未支付。嗣被告於93年10月28
    日邀同訴外人丙○○為連帶保證人，就伊受託處理之28件專
    利與伊簽訂協議書（下稱系爭協議書），被告同意於93年11
    月10日先支付伊現金500,000元，餘款484,600元由被告簽發
    發票日93年12月10日之支票予伊。被告並同意如未能依期清
    償上開款項，伊可對前開28件專利逕行依司法程序進行處分
    。詎被告仍未依約給付，再經伊多次催討，始於94年1月14
    日支付300,000元，仍餘684,600元迄未給付。又伊所承辦28
    件專利案件中，向美國申請專利之案件僅5件，案號分別為
    09/759,211（下稱211號專利）、09/977,585（下稱585號專
    利）、09/574,583、09/908,645、10/057,933。伊受委託處
    理585號專利的部分係專利答辯，伊已處理完成，至於該專
    利後續部分，因伊未受委任，自無為被告處理之義務。另伊
    受託處理211號專利即「動態隨機存取記憶體之記憶頁之架
    構與運作方法」發明專利案，雖於93年11月17日遭美國專利
    局判定放棄，此係因伊已於93年6月11日向美國專利局辦理
    新案申請並送件完成後，即成為新申請之CIP案，案號為10/
    867,063以延續211號專利，伊並於93年12月30日檢附美國專
    利局關於專利延續新案之早期公開程序通知書，通知被告
    211號專利公開日期為93年12月2日。而被告所稱專利案號10
    /06 8,898（下稱898號專利）、09/908,725（下稱725號專
    利）、09/935,650（下稱650號專利）之專利伊均未受託處
    理，該等專利遭捨棄與伊無關。伊悉依被告委辦事項已全部
    處理完畢，並無任何疏失，被告自應依約給付伊服務費用，
    被告主張伊違背代理人受託義務致被告受有損害，而主張抵
    銷，顯無理由等語。爰依系爭協議書之法律關係，提起本件
    訴訟。並聲明：(一)被告應給付原告684,700元，及自93年12
    月11日起至清償日止，按年息5％計算之利息。(二)願供擔保
    請准宣告假執行。
三、被告則以：伊固於93年10月28日與原告簽訂系爭協議書，惟
    依該協議書第3條約定，原告同意於收執伊所支付之款項後
    ，對暫緩處理之上開28件專利案件即行恢復辦理，以確保伊
    之權益。縱伊未能於約定期間支付984,600元，依系爭協議
    書第4條約定，原告得依司法程序採取必要之法律行動以保
    護其請求給付勞務費用之權利，但非謂原告得逕行代理伊捨
    棄伊法律上之權利，或違法執行其受託人之職責。日前伊查
    詢美國專利局官方網站發現，伊委託原告處理之專利案件，
    大部分均係因「並未 (疏於)回覆專利局之通知」而遭捨棄
    。如伊所申請之585號專利，美國專利局於2005年（94年）4
    月11日通知發明申請人繳費美金1,000元，原告竟因伊積欠
    服務費而惡意不通知伊繳費，甚而主動通知美國專利代理人
    違法向美國專利局表明捨棄該專利權，致使伊苦心研發之專
    利喪失。又伊所申請之725號專利，美國專利局係於2004年7
    月14日通知伊於2004年10月14日前繳費美金1,630元，原告
    既已於93年10月28日與伊簽訂系爭協議書，並已收受伊所支
    付之300,000元，原告即應依系爭協議書第3條約定，對暫緩
    辦理之專利恢復辦理，亦即繳清美金1,630元，以確保伊之
    權利，原告卻未盡善良管理人責任，致伊所申請之725號專
    利遭捨棄。再伊所申請之858號專利與650號專利亦係未分別
    就美國專利局2004年7月2日與2004年5月19日之通知函回覆
    均遭捨棄，而此與上述情形相同，原告應於伊支付300,000
    元後，應就暫緩辦理之專利恢復辦理，原告卻未盡善良管理
    人責任，未立即恢復辦理，致伊權利受有損害。伊因原告違
    背受託義務所受之損失約14,655,000元，伊就此所受損害主
    張抵銷等語，資為抗辯。並聲明：(一)原告之訴及假執行之聲
    請均駁回。(二)如受不利益之判決，請准供擔保以免假執行。
四、兩造不爭執與爭執事項：
  (一)不爭執事項：
  1.被告於93年2月間陸續開始委任原告處理專利案。
  2.兩造於93年10月28日簽訂系爭協議書，被告同意支付委任原
    告處理專利案件共28件之承辦費用984,600元。被告並同意
    於93年11月10日支付原告500,000元，餘款484,600元由被告
    另行簽發發票日為93年12月10日之支票交予原告。
  3.被告就上開款項僅於94年1月14日支付300,000元。
  4.585號專利與211號專利均係被告委託原告處理之專利案件。
  (二)爭執事項：
  1.原告請求被告給付服務費有無理由？如有，金額為何？
  2.被告以原告違背受託義務，致其受有損害14,655,000元，而
    為抵銷抗辯，有無理由？如有，可供抵銷之金額為何？
五、得心證之理由：
  (一)原告請求被告給付服務費有無理由？如有，金額為何？
  1.原告主張被告於93年2月起陸續委任其處理之28件專利案件
    均已處理完畢，而其於受託處理期間，已先行代墊該28件專
    利案件所須繳納之規費與國外代理人費用，被告自應給付原
    告先行代墊之規費730,900元及服務費253,700元，共計984,
    600元等情，為被告所否認，並以其所委託處理之585號專利
    、725號專利、858號專利與650號專利均因原告違背受託人
    義務，致其專利權遭捨棄而受有損害等語置辯。經查：
  (1)被告抗辯585號專利，美國專利局於2005年4月11日通知發明
    申請人即被告繳交領證費及公告費用共美金1,000元，原告
    竟因被告積欠服務費而惡意不通知被告繳費，甚而主動通知
    美國專利代理人違法向美國專利局表明捨棄該專利權，致使
    被告苦心研發之專利喪失云云。惟查，585號「以產生記憶
    頁錯誤分佈之分割表格修補動態隨機存取記憶體之架構及方
    法」專利案，原告受委託處理的係該專利案答辯部分，此詳
    系爭協議書之附件序4所載「案件性質：美國答辯、案件名
    稱：以產生記憶頁錯誤分佈之分割表格修補動態隨機存取記
    憶體之架構及方法、規費：45,000元、手續費：20,000元、
    總金額：65,000元、送件日期：6月14日」即明，而系爭協
    議書業經被告簽名，足見原告受委託處理585號專利案確僅
    係該專利案之答辯部分。又參卷附原告於93年4月15日傳真
    予被告之函文說明二、三分別記載：「二、本案法定期限應
    於93年6月17日前向美國專利局提出答辯...。三、又辦理本
    案之答辯費用為新台幣＄65,000元... 」，該函文經被告代
    理人收受後，繼於2004年4月26日勾選「即刻辦理本案」回
    傳原告（見卷二第103頁），嗣原告於93年6月28日再傳真函
    文予被告，該函文記載：「主旨：台端委託本所辦理美國發
    明專利『以產生記憶頁錯誤分佈之分割表格修補動態隨機存
    取記憶體之架構及方法』答辯案，函知進度及請款事。說明
    一、台端委託辦理之前揭專利答辯案，本所已於93年6月14
    日作業完成寄交美國代理人，本所將隨時報告本案進度。」
    等語（見卷二第104頁），而該2函文均經被告收悉，為被告
    所自認（見卷二第182頁），益見原告僅係受委託處理585號
    專利案之答辯。再觀諸被告所提出有關585號專利案之核准
    與應繳費用通知書，係585號專利申請案已通過審查並准許
    領證成為專利後，美國專利局乃於2005年4月11日寄發應於3
    個月內之法定期限內繳交領證費美金700元與公告費美金300
    元，共美金1,000元之繳費通知（見卷一第113頁）。而585
    號專利遭捨棄則係因被告未依時於繳費期限內繳交費用所致
    ，有捨棄通知在卷可憑（見卷一第112頁）。依上所述，原
    告係受被告委託處理585號專利答辯部分，並非領證部分，
    而585號專利既係因未依時繳交領證費與公告費始遭捨棄，
    顯與原告無關，則被告喪失該專利，非係原告違背受託人義
    務所致，甚屬明確。被告抗辯，難謂有據。此外，被告辯稱
    原告主動通知美國專利代理人違法向美國專利局表明捨棄
    585號專利權，致使被告苦心研發之專利喪失云云，被告未
    舉證以實其說，其之抗辯，亦屬無據。
  (2)至被告抗辯725號專利、858號專利與650號專利均因原告未
    盡受託人之善良管理人責任，而遭美國專利局捨棄云云，為
    原告所否認，並主張該3件專利案其不曾受被告委任處理。
    查依系爭協議書第1條約定：「甲方（即被告）委託乙方（
    即原告）承辦案件包括專利申請人英屬維京群島蓋內蒂克瓦
    爾公司及甲方名下之所有案件，總計新台幣玖拾捌萬肆仟陸
    佰元整，上述費用均由甲方同意支付（案件明細如附件）」
    可知，被告委託原告處理之所有案件明細均記載於系爭協議
    書附件，而上開3案件並未記載於該附件中，有該附件在卷
    可稽（見卷一第7頁），是原告主張其並未受被告委託處理
    725 號專利、858號專利與650號專利，應堪採取。原告既否
    認有受被告委任處理該3件專利案，被告自應就其有委任原
    告一事負舉證責任。被告雖辯稱其委託原告處理之專利案件
    除系爭協議書之附件所列案件外，尚包括其前委託訴外人立
    揚專利事務所處理之全部專利案件，原告應向立揚專利事務
    所連繫一併處理云云，惟亦為原告所否認。而被告既未舉證
    證明其有委託原告處理725號專利、858號專利與650號專利
    ，則其抗辯，洵難採取。又被告復抗辯725號專利遭原告以
    電子郵件通知美國專利代理人向美國專利局表明捨棄該專利
    權，並提出2004年9月27日電子郵件為憑（見卷一第210頁）
    云云，惟原告否認該電子郵件為其所寄發，而觀之該電子郵
    件地址為「claire@li-young.com.tw」，足知該電子郵件係
    被告所稱立揚專利事務所所寄發，原告主張非其所寄發，自
    堪採信。是被告上開抗辯，亦難採取。
  2.被告又抗辯與其簽立系爭協議書之人為王志翔，原告以大陸
    通商專業事務所之名義起訴主張權利義務，顯然欠缺權利保
    護之必要，其訴應予駁回云云，惟查系爭協議書明白記載：
    「茲就甲○○（以下稱甲方）與大陸通商專業事務所（以下
    稱乙方），雙方就甲方委託乙方辦理... 」，可知與被告簽
    立系爭協議書之人為原告，而王志翔僅係代原告簽訂系爭協
    議書之人，被告抗辯，委無足取。
  3.原告受被告委任處理系爭協議書附件所載28件專利均已處理
    完竣，且於處理過程均有明確報告處理事務之顛末，有原告
    所提出之傳真函文附卷可憑（見卷二第99-145頁），而被告
    亦自認均有收悉該傳真函文（見卷二第182頁），被告雖抗
    辯其對原告是否有依傳真函文所載處理相關專利事務無所知
    悉云云，惟觀諸原告所提出之傳真函文，如其受託處理專利
    答辯或訴願時，均會於傳真函文載明隨函附上原告所為之訴
    願書、答辯書，被告如未收到訴願書、答辯書，衡諸一般常
    情，自當會向原告索取；如原告受託處理專利繳交年費或領
    證者，均會於傳真函文載明已通知國外代理人繳納，如原告
    未確實處理，被告之專利權即會喪失，而依被告前開僅就原
    告所受託處理28件專利案中之585號專利提出抗辯，而585號
    專利又係於領證階段因被告未依限繳交領證費與公告費而遭
    捨棄，與原告無關，已述如上，足徵原告確實均有依約處理
    完竣28件專利。況如原告未處理完竣，被告豈會於93年10月
    28 日與原告簽訂系爭協議書，並同意給付全部費用984,600
    元，益徵原告確實均有依約處理。原告既已依約處理完竣系
    爭協議書附件所載28件專利，則其依系爭協議書請求被告給
    付所積欠之款項684,600元，即無不合。被告抗辯原告未處
    理完竣，應將系爭協議書附件所載之手續費253,700元扣除
    ，委屬無據。
  3.按給付有確定期限者，債務人自期限屆滿時起，負遲延責任
    ；遲延之債務，以支付金錢為標的者，債權人得請求依法定
    利率計算之遲延利息；應付利息之債務，其利率未經約定，
    亦無法律可據者，週年利率為5%，民法第229條第1項、第23
    3條第1項前段、第203條分別定有明文。依系爭協議書第2條
    約定，被告應於93年11月10日先行支付原告現金500,000元
    ，餘款484,600元另行簽發發票日為93年12月10日之支票交
    予原告，是被告依約應於93年12月10日給付全部款項。被告
    迄今既尚積欠原告服務費用684,600元未給付，準此，原告
    主張被告應自93年12月11日起至清償日止，按年息5%計算之
    法定遲延利息，即屬有據。
  (二)被告以原告違背受託義務，致其受有損害14,655,000元，而
    為抵銷抗辯，有無理由？如有，可供抵銷之金額為何？
    被告主張原告因違背受託義務，致其所有之585號專利及725
    號專利均遭棄權，而受有專利申請費、專利研究費、晶片樣
    品製作費、專利申請回復費、專利申請回復律師費、專利授
    權費等損害，共計14,655,000元，自得與原告所請求之金額
    抵銷云云。查585號專利係於專利申請案已通過審查並准許
    領證時，因被告未依限繳交領證費與公告費始遭捨棄，而原
    告受託處理585號專利部分為專利答辯，領證部分原告未受
    委任處理，另725號專利原告亦不曾受被告委任處理任何事
    項，均業述如前，是該2專利遭捨棄，即與原告無關。從而
    ，被告主張以該2專利遭捨棄所受14,655,000元損害所為抵
    銷之抗辯，核屬無據。
六、綜上所述，原告依系爭協議書之法律關係，請求被告給付
    684,600元，及自93年12月11日起至清償日止，按年息5％計
    算之利息，為有理由，應予准許。又兩造陳明願供擔保，聲
    請宣告假執行或免為假執行，經核無不合，爰分別酌定相當
    擔保金額准許之。
七、本件事證已臻明確，兩造其餘主張、陳述及證據，於結果之
    判斷均不生影響，爰不一一贅述，附此敘明。至被告聲請命
    原告提出其為被告處理專利部分，其與美國代理人之委辦文
    件及其處理過程之歷史文件，並說明美國代理人為何，以證
    明原告處理585號專利及725號專利有過失，惟585號專利領
    證部分及725號專利原告並未受被告委任處理，業經本院審
    認如上，自無命原告提出該等文件之必要，併予敘明。
八、結論：本件原告之訴為有理由，依民事訴訟法第78條、第
    390條第2項、第392條第2項，判決如主文。
中    華    民    國    98    年    6     月    26    日
                  民事第三庭    法  官  魏式瑜
以上正本係照原本作成
如對本判決上訴，須於判決送達後20日內向本院提出上訴狀
中    華    民    國    98    年    6     月    26    日
                                書記官  曾鈺馨


司法院資訊處製作；財團法人民間司法改革基金會備份。
